【裁判字號】    97,訴,1748
【裁判日期】    971127
【裁判案由】    勞保
【裁判全文】
臺北高等行政法院判決
                                      97年度訴字第1748號
                              .
原      告  鄭鐵雄即鄭鐵雄地政士事務所
被      告  勞工保險局
代  表  人  甲○○（總經理）
訴訟代理人  乙○○兼送達代收.
            丙○○
            丁○○
上列當事人間因勞保事件，原告不服行政院勞工委員會中華民國
97年5 月1 日勞訴字第0970005468號訴願決定，提起行政訴訟。
本院判決如下：
    主  文
原告之訴駁回。
訴訟費用由原告負擔。
    事  實
一、事實概要：緣勞工保險（下稱勞保）被保險人貝瑞華之投保
    單位即原告鄭鐵雄地政士事務所於民國93年8 月11日申報貝
    瑞華投保薪資由新臺幣（下同）16,500元調整為38,200元，
    復於96年2 月14日申報由38,200元調整為43,900元（來表填
    報為50,000元），嗣貝瑞華於96年8 月1 日退職向被告申請
    老年給付。案經被告於96年8 月16日派員訪查，訪查當日原
    告未能立即提供貝瑞華之薪資資料，次日始提供貝瑞華之扣
    繳憑單3 份及薪資表2 份（未列明細及扣繳勞健保項目），
    復於96年8 月23日提供貝瑞華93年度至95年度綜合所得稅各
    類所得資料清單。經被告向臺北市國稅局中正稽徵所洽查，
    據告稱原告係於96年8 月17日（即訪查翌日），逾期申報貝
    瑞華93至95年度薪資扣繳資料。本案經被告審查，乃以96年
    10月12日保承職字第09610346740 號函（下稱原處分）核定
    ，貝瑞華之薪資資料顯係事後補製，前開申報調整投保薪資
    核與勞工保險條例（下稱勞保條例）第14條及勞工保險條例
    施行細則（下稱勞保條例施行細則）第32條規定不符，已予
    註銷，貝瑞華之投保薪資仍應維持為16,500元，已繳保險費
    依同條例第16條第2 項規定不予退還；又貝瑞華之投保薪資
    因未達基本工資17,280元，於96年7 月1 日由被告逕予調高
    投保薪資為17,280元，隨函檢附重新核計之96年8 月份保險
    費繳款單；另貝瑞華所請老年給付，按貝瑞華退職當月起前
    3 年之平均投保薪資為16,543元，核發45個月計744,435 元
    。原告不服，向行政院勞工委員會勞工保險監理委員會（下
    稱勞保監理會）申請審議，亦經該會於97年1 月2 日以96保
    監審字第3587號審定書審定申請審議駁回後，提起訴願，亦
    遭駁回，遂提起本件行政訴訟。
二、兩造聲明：
  (一)原告聲明求為判決：
    1.訴願決定、審議審定及原處分均撤銷。
    2.訴訟費用由被告負擔。
  (二)被告聲明求為判決：
    1.駁回原告之訴。
    2.訴訟費用由原告負擔。
三、兩造之主張：
甲、原告主張之理由：
一、原告之員工貝瑞華（即勞保被保險人）於96年8 月1 日申請
    老年給付及退休，經被告核定平均3 年薪資應為39,150元，
    此有96年8 月1 日被告製發之勞保被保險人投保薪資表可稽
    ，惟後卻僅核為16,543元，致被保險人老年給付前後差額計
    1,017,315 元。原告每次調薪都提出申請，被告均接受之，
    惟數年後貝瑞華要申請老年給付時，以不確定的感官來辦理
    ，實有違勞保條例第1 章總則第1 條及第4 章保險給付第6
    節之規定。
二、貝瑞華為原告之配偶，兩人共同經營地政士事務所，而夫妻
    共同生活，家計難分彼此，且薪資為現金給付，原告已提出
    薪資請領清冊及國稅局繳稅資料，如何再提出薪資給付證明
    ？且原告屬於個人獨資經營，不是公司法人組織，另96年度
    綜合所得稅依申報期限內申報及繳納，但是被告仍不採信，
    實屬憑個人觀感辦案。又原告於93年9 月向被告申請調整貝
    瑞華薪資在案後，貝瑞華尚於約94年3 月時請領過「家屬死
    亡給付」，被告核定金額亦以調整過後的薪資為標準給付，
    惟被告對於原告96年調整薪資及申報所得之事實卻一概否認
    ，標準何在？
三、被告稱：「派員到事務所索取資料」，然政府機關派員於民
    間洽公，應先有公文知會，不是貿然為所欲為，故被告如何
    證明有派何人於何時索取何種資料？
四、被告不取信原告提供之薪資數字，惟查行政院主計處所核定
    薪資，平均值至97年7月止，亦有43,151元。
乙、被告主張之理由：
一、按「所稱月投保薪資，係指由投保單位按被保險人之月薪資
    總額，依投保薪資分級表之規定，向保險人申報之薪資；被
    保險人薪資以件計算者，其月投保薪資，以由投保單位比照
    同一工作等級勞工之月薪資總額，按分級表之規定申報者為
    準。被保險人為第6 條第1 項第7 款、第8 款及第8 條第1
    項第4 款規定之勞工，其月投保薪資由保險人就投保薪資分
    級表範圍內擬訂，報請中央主管機關核定適用之。被保險人
    之薪資，如在當年2 月至7 月調整時，投保單位應於當年8
    月底前將調整後之月投保薪資通知保險人；如在當年8 月至
    次年1 月調整時，應於次年2 月底前通知保險人。其調整均
    自通知之次月1 日生效。第1 項投保薪資分級表，由中央主
    管機關擬訂，報請行政院核定之。」為勞保條例第14條所明
    定。次按「本條例第14條第1 項所稱月薪資總額，以勞動基
    準法第2 條第3 款規定之工資為準：其每月收入不固定者，
    以最近3 個月收入之平均為準；．．．」亦為勞保條例施行
    細則第32條第1 項所明定。另依照就業保險法第40條規定略
    以，本保險之月投保薪資、投保薪資調整，除本法另有規定
    外，準用勞保條例及其相關規定辦理。
二、查原告於96年8 月1 日向被告申請被保險人貝瑞華勞保老年
    給付，據被保險人異動資料顯示，貝瑞華於96年8 月1 日退
    職前3 年，其投保薪資於93年9 月1 日及96年3 月1 日陸續
    由16,500元調整至38,200元再調整至43,900元，案經被告於
    96年8 月16日派員至原告處訪查，並索取貝瑞華93年1 月至
    96年7 月各月薪資明細表及93至95年度薪資所得扣繳憑單，
    惟原告無法立即提供資料，次日始提供其扣繳憑單3 份及薪
    資表2 份（未列支付明細及扣繳勞、健保費等項目），原告
    復於96年8 月23日又提供貝瑞華93至95年度綜合所得稅各類
    所得資料清單，被告復向臺北市國稅局中正稽徵所洽查，據
    告稱貝瑞華93年至95年度於該單位之薪資所得扣繳資料係該
    單位於96年8 月17日（被告派員訪查翌日）始申報，屬逾期
    申報。綜上，貝瑞華投保薪資既無明細分項內容，且原告係
    於被告96年8 月16日訪查後始於隔日（96年8 月17日）後始
    至臺北市國稅局中正稽徵所申報，係屬事後補製，是以，原
    告提供之貝瑞華薪資資料，被告未便採信，難謂貝瑞華薪資
    總額確有由16,500元增加達38,200元，及由38,200元增加達
    43,900元之等級金額，乃依照勞保條例第14條及其施行細則
    第32條規定，註銷貝瑞華93年9 月1 日及96年3 月1 日投保
    薪資調整，維持其投保薪資為16,500元，已繳之保險費依照
    勞保條例第16條第2 項規定不予退還，另因貝瑞華投保薪資
    未達基本工資17,280元，自96年7 月1 日起逕予調高為17,2
    80元。又據原告所送老年給付申請書受理貝瑞華於退職日期
    （96年8 月1 日）退保，並重新核計被告96年8 月份保險費
    繳款單供繳納，至貝瑞華申請老年給付部分，按其退職當月
    起前3 年之平均月投保薪資16,543元，核發45個月，計744,
    435 元，併於原處分通知原告在案。
三、原告訴稱略以，被保險人貝瑞華於96年8 月1 日申請老年給
    付，經被告核定平均3 年薪資應為39,150元，但是給付時卻
    僅核為16,543元，總計前後淨差1,017,315 元，被告有欠公
    允，有違勞保條例規定，又稱每次薪調皆提出申請，認可與
    否，當在被告權限，卻在數年後以不確定的感官辦理，自屬
    違誤等語。然查勞保立法意旨乃在保障勞工生活，促進社會
    安全，被告作為勞保業務之保險人，一直秉持維護全體被保
    險人權益精神，致力於勞保業務之推動。查本案原告96年8
    月17日所提供之貝瑞華薪資資料與審議所提之貝瑞華薪資表
    ，前後不一，顯係事後補製，未便採信，被告以難認貝瑞華
    月薪資總額確有增加為由，註銷貝瑞華93年9 月1 日及96年
    3 月1 日投保薪資調整，又其投保薪資未達基本工資17,280
    元，為保障其權益，自96年7 月1 日起逕予調高為17,280元
    ，並予重新核計該單位96年8 月份保險費，另於計算貝瑞華
    老年給付核付金額時，按其退職當月起前3 年之平均月投保
    薪資16,543元，核發45個月，計744,435 元。被告所為原核
    定，於法並無不合。又原告此次提起行政訴訟稱被告以不確
    定感官辦理，實屬誤解，且原告亦未能提供確有支付貝瑞華
    所得金額之具體明細或新事證，以實其說，所訴顯無理由。
    理  由
一、按「各投保單位應為其所屬勞工，辦理投保手續及其他有關
    保險事務，並備僱用員工或會員名冊（第1 項）。．．．保
    險人為查核投保單位勞工人數、工作情況及薪資，必要時得
    查對其員工或會員名冊、出勤工作紀錄及薪資帳冊（第3 項
    ）。」、「前條所稱月投保薪資，係指由投保單位按被保險
    人之月薪資總額，依投保薪資分級表之規定，向保險人申報
    之薪資；．．．（第1 項）。被保險人之薪資，如在當年2
    月至7 月調整時，投保單位應於當年8 月庭前調整後之月投
    保薪資通知保險人；如在當年8 月至次年1 月調整時，應於
    次年2 月底前通知保險人。其調整均自通知之次月1 日生效
    （第2 項）。」、「勞工保險之保險費一經繳納，概不退還
    。但非歸責於投保單位或被保險人事由所致者，不在此限。
    」、「被保險人依前條第1 項規定請領老年給付者，其保險
    年資合計每滿1 年按其平均月投保薪資，發給1 個月老年給
    付；其保險年資合計超過15年者，其超過部分，每滿1 年發
    給2個 月老年給付。但最高以45個月為限，滿半年者以1 年
    計。」勞保條例第10條第1 項、第3 項、第14條第1 項、第
    2 項、第16條第2 項、第59條分別定有明文。次按「本條例
    第14條第1 項所稱月薪資總額，以勞動基準法第2 條第3款
    規定之工資為準：其每月收入不固定者，以最近3 個月收入
    之平均為準；．．．。」勞保條例施行細則第32條第1 項亦
    定有明文。
二、緣原告於93年8 月11日申報其員工貝瑞華投保薪資由16,500
    元調整為38,200元，復於96年2 月14日申報由38,200元調整
    為43,900元（來表填報為50,000元），嗣貝瑞華於96年8 月
    1 日退職向被告申請老年給付。案經被告於96年8 月16日派
    員訪查，訪查當日原告未能立即提供貝瑞華之薪資資料，次
    日始提供貝瑞華之扣繳憑單3 份及薪資表2 份，復於96 年8
    月23日提供貝瑞華93年度至95年度綜合所得稅各類所得資料
    清單。經被告向臺北市國稅局中正稽徵所洽查，據告稱原告
    係於96年8 月17日，逾期申報貝瑞華93至95年度薪資扣繳資
    料。本案經被告審查，以原處分核定貝瑞華之薪資資料顯係
    事後補製，前開申報調整投保薪資核與勞保條例第14條及勞
    保條例施行細則第32條規定不符，已予註銷，貝瑞華之投保
    薪資仍應維持為16,500元，已繳保險費依同條例第16條第2
    項規定不予退還；又貝瑞華之投保薪資因未達基本工資17,2
    80元，於96年7 月1 日由被告逕予調高投保薪資為17,280元
    ，隨函檢附重新核計之96年8 月份保險費繳款單；另貝瑞華
    所請老年給付，按貝瑞華退職當月起前3 年之平均投保薪資
    為16,543元，核發45個月計744,435 元等情，為兩造所不爭
    ，復有勞保老年給付申請書暨給付收據、勞保老年給付受理
    編審清單、勞保投保薪資調整表、被告北區管理中心96年8
    月17日96保北（市）辦字第04263 號書函、財政部臺北市國
    稅局93年度、94年度、95年度綜合所得稅各類所得資料清單
    、各類所得扣繳暨免扣繳憑單、薪資表、財政部財稅資料中
    心96年9 月19日函、財政部臺北市國稅局中正稽徵所財北國
    稅中正綜所二字第0960009703號函、原處分等附原處分卷可
    按，為可確認之事實。原告起訴主張貝瑞華係原告之員工，
    其申請老年給付，經被告核定平均3 年薪資應為39,150元，
    惟被告僅核為16,543元，致被保險人老年給付前後差額計1,
    017,315 元。原告每次調薪都提出申請，被告均接受之，惟
    數年後貝瑞華要申請老年給付時，卻未以原申報薪資辦理，
    有違勞保條例第1 條及保險給付之規定；又原告於93年9 月
    向被告申請調整貝瑞華薪資在案後，貝瑞華尚於約94年3 月
    時請領過「家屬死亡給付」，被告核定金額亦以調整過後的
    薪資為標準給付，卻對於原告96年調整薪資及申報所得之事
    實一概否認，標準何在云云。
三、按勞保係屬社會保險，各項被保險人資料之登載採申報制並
    以誠信為原則，即各項資料之申報應以事實為依據。於投保
    薪資之申報與調整，投保單位應按被保險人之月薪資總額，
    依投保薪資分級表之規定，向保險人申報之，此揆諸勞保條
    例第14條規定自明。再按「當事人就主張之事實須負舉證責
    任，倘其所提出之證據不足為主張事實之證明，自不能認其
    主張之事實為真實。」此參諸最高行政法院36年判字第16號
    判例自明。
四、查原告係貝瑞華之投保單位，既分別於93年8 月11日申報將
    貝瑞華投保薪資由16,500元調整為38,200元；復於96年2 月
    14日申報由38,200元調整為43,900元（來表填報為50,000元
     ） ，依前揭規定，原告對於貝瑞華於上揭期間之月薪資總
    額，應分別有已達該當調整後投保薪資等級之具體事證，並
    保存之。然參以貝瑞華經由原告向被告提出本件老年給付申
    請時，並未提出其確有受領上揭薪資之相關資料；且經被告
    於96年8 月16日派員訪查原告，原告無法立即提供，次日（
    即96年8 月17日）始提供扣繳憑單3 份及薪資表2 份等情，
    有被告北區管理中心96年8 月17日96保北（市）辦字第0426
    3 號書函附原處分卷可按，參以原告於被告96年8 月16日派
    員訪查時，未能即日提出有關其員工貝瑞華之薪資資料已有
    疑慮。復參諸原告嗣於96年8 月17日檢附貝瑞華各類所得扣
    繳憑單所載略：93年度薪資總額為284,800 元、94年度薪資
    總額為458,400 元、95年度薪資總額為458,400 元，93至96
    年度薪資表為手繪及手填表格，僅有各月份薪資總額及各年
    度總額之記載，未有任何其他明細記載，並僅蓋有原告事務
    所及負責人之印文，甚為簡略，且係於被告96年8 月16日訪
    查後之隔日始提出，是否事後始製作，亦非無疑。又原告於
    96年8 月23日提供貝瑞華93年至95年綜合所得稅各類所得資
    料清單為證，然經被告向財政部臺北市國稅局中正稽徵所函
    查原告何時申報貝瑞華93年至95年度薪資所得？茲經該所函
    覆被告略以「貴局函查本轄扣繳單位鄭鐵雄地政士事務所何
    時申報貝瑞華93至95年度薪資所得扣繳憑單乙節，經查前揭
    扣繳單位於96年8 月17日逾期申報貝瑞華之薪資所得」等語
    ，有該所96年9 月29日財北國稅中正綜所二字第0960009701
    3 號函附原處分卷可按，原告亦陳明其確於96年8 月17日始
    至國稅局申報等語（參見本院97年10月21日準備程序筆錄）
    。依此可見上揭向稅務機關申報貝瑞華之薪資所得，亦係於
    被告96年8 月16日訪查後始於隔日為之，顯屬事後補辦申報
    之資料，未能依此認定原告確有於93年至95年間，核發上揭
    申報之投保金額薪資予貝瑞華之事實。是以，原告嗣於96年
    8 月17日提供之貝瑞華薪資資料，被告依上揭事證認定該薪
    資資料顯係事後補製，不予採信，乃屬有據。嗣原告於申請
    爭議審議時，檢附貝瑞華93至96年度薪資表（其上每月均有
    貝瑞華之簽章）及財政部臺北市國稅局93、94年度所得稅納
    稅證明書等為證，然參酌原告所提出貝瑞華上揭薪資表，核
    與其於96年8 月17日提供予被告之貝瑞華之薪資資料有前後
    不一之情，是否真實確有疑慮，無從遽為原告本件有利之認
    定。至原告於本院審理時主張被告訪查人員訪查時，未以公
    文先知會，也沒有出示證明訪查，故原告始沒有提供資料，
    後來被告來電要求原告提供資料，原告有補薪資資料跟國稅
    局報稅資料等語，然此與原告於訴願書所載「被告96年8 月
    16日無派員查訪，原告申請貝瑞華之老年給付時，即已提供
    93年1 月至96年7 月之薪資明細表，及93年至95年度薪資所
    得扣繳憑單」等情不符，且與上揭被告北區管理中心96 年8
    月17日書函所載內容亦顯不相符。參以，被告所司承辦原告
    本件申請貝瑞華勞保老年給付業務，核屬公務，與原告或貝
    瑞華間並無私人利害得失關係，當無特予虛構不實之情之理
    ，且被告業已陳明被告訪查人員去訪查時，會出示識別證，
    告訴被訪查單位其係被告人員等語，此亦核與常理相符。原
    告不否認有人員於96年8 月16日至原告處訪查之事實，卻以
    未出示文件、未事先以公文知會為拒不提供上揭資料之理由
    ，顯屬牽強，應係事後卸責之詞，不足採信。
五、此外，原告於本院審理中，對其主張上揭有利事實，未能舉
    證以實其說，且未能提出其確有核發其投保員工貝瑞華上揭
    薪資所得之證明，自難信其主張為真正。據上，被告依前開
    訪查結果、原告事後補具之貝瑞華薪資資料及向財政部臺北
    市國稅局中正稽徵所查詢結果等相關資料綜合審查後，以難
    認貝瑞華月薪資總額確有增加為由，註銷原告於93年8 月11
    日及96年2 月14日申報貝瑞華投保薪資調整案，仍維持其投
    保薪資為16,500元，已繳保險費依同條例第16條第2 項規定
    不予退還；又貝瑞華之投保薪資因未達基本工資17,280元，
    於96年7 月1 日由被告逕予調高投保薪資為17,280元；另貝
    瑞華所請老年給付，按貝瑞華退職當月起前3 年之平均投保
    薪資為16,543元，核發45個月計744,435 元，揆諸首揭規定
    ，於法並無不合。至原告雖主張貝瑞華曾以93年9 月後之申
    報投保薪資向被告請求保險給付，經被告核准在案云云，惟
    縱此部分原告主張屬實，亦係貝瑞華另件申請，被告所為處
    分是否合法之問題，尚與本件請求是否有理由無涉。
六、綜上所述，原告主張各節，均非可採，被告原處分並無違誤
    ，審議審定及訴願決定予以維持，亦無不合。原告徒執前詞
    ，訴請如聲明所示，為無理由，應予駁回。
據上論結，本件原告之訴為無理由，爰依行政訴訟法第98條第1
項前段，判決如主文。
中    華    民    國    97    年    11    月    27    日
                   臺北高等行政法院第四庭
                             審判長法  官  鄭小康
                                   法  官  周玫芳
                                   法  官  陳秀
上為正本係照原本作成。
如不服本判決，應於送達後20日內，向本院提出上訴狀並表明上
訴理由，如於本判決宣示後送達前提起上訴者，應於判決送達後
20日內補提上訴理由書（須按他造人數附繕本）。
中    華    民    國    97    年    11    月    27    日
                                   書記官  楊子鋒


司法院資訊處製作；財團法人民間司法改革基金會備份。
